【裁判字號】    91,訴,894
【裁判日期】    920627
【裁判案由】    分割共有物
【裁判全文】
臺灣彰化地方法院民事判決  九十一年度訴字第八九四號
    原      告    丁○○
    訴訟代理人    戊○○
    被      告    己○○
                  壬○○
    兼右一人
    訴訟代理人    辛○○    住.
    被      告    庚○○○  住.
    訴訟代理人    丙○○    住.
    被      告    甲○○    住.
    兼右一人
    訴訟代理人    乙○○○  住.
右當事人間請求分割共有物事件，本院判決如左：
    主    文
兩造共有如附表一所示土地合併分割為如附圖所示：編號Ａ部分面積一０三．七八平
方公尺分歸被告辛○○取得；編號Ｂ部分面積一０三．七八平方公尺分歸被告壬○○
取得；編號Ｃ部分面積三四．一七平方公尺分歸被告庚○○○取得；編號Ｄ部分面積
三三．三二平方公尺分歸原告取得；編號Ｅ部分面積三一．五平方公尺，分歸被告乙○○○、甲○○取得，並按原應有部分比例保持共有；編號Ｆ部分面積一０三．四五
平方公尺，分歸被告己○○取得；編號Ｇ１部分面積０．五平方公尺、編號Ｇ２部分
面積九．五平方公尺，由兩造按原應有部分比例共同取得，供道路使用。
兩造應補償之金額如附表二所示。
訴訟費用由被告辛○○、壬○○各負擔四分之一，被告庚○○○負擔一八０分之一五
，被告乙○○○、甲○○各負擔二四分之一，被告己○○負擔一八０分之四五，餘由
原告負擔。
    事    實
甲、原告方面：
  一、聲明：如主文第一項所示。
  二、陳述：
  （一）如附表一所示十六筆土地（下稱系爭土地），係兩造共有，應有部分均分別
        為：原告十二分之一，被告辛○○、壬○○各四分之一，被告庚○○○一八
        ０分之一五，被告乙○○○、甲○○各二四分之一，被告己○○一八０分之
        四五。系爭土地並無物之使用目的不分割之情形，亦未訂有不分割期限，因
        未能協議分割，爰依民法第八百二十三條第一項規定，請求判決合併分割系
        爭土地。
  （二）兩造於系爭土地上均有房屋，如附圖所示分割方案，係依現狀分割，至於分
        割後面積增減部分，同意以每坪新台幣（下同）二十萬元的標準找償。
  三、證據：提出地籍圖一件、土地登記謄本十六件，並聲請勘驗現場。
乙、被告方面：
  壹、被告辛○○、壬○○、己○○部分：
    一、聲明：同意合併分割。
    二、陳述：同意依附圖所示方案分割。分割後面積增減部分，同意以每坪二十萬
        元的標準找償。
  貳、被告乙○○○、甲○○部分：
    一、聲明：同意合併分割。
    二、陳述：被告二人願保持共有，並同意依附圖所示方案分割。分割後面積增減
        部分，亦同意以每坪二十萬元的標準找償。
  參、被告庚○○○方面：
    一、聲明：原告之訴駁回。
    二、陳述：
    （一）按請求分割共有物，其訴訟標的價額，應以共有物全部之客觀價額為準。
          請求分割共有物，以消滅共有為目的，裁判之標的物，為共有物之全部，
          而經分割形成判決確定者，即生共有關係終止及共有人各自取得分得部分
          所有權之效力，並非僅原告受有其分得部分之利益而已。故應以原告請求
          分割之共有物全部之客觀價額，為訴訟標的之價額。本件原告起訴僅繳納
          其請求分割之共有物應有部分之價額核算之裁判費，是依上開說明，其所
          預納之裁判費顯然不足。
    （二）又分割共有物為固有必要共同訴訟，應由同意分割之公同共有人一同起訴
          ，並以反對分割之其他公同共有人全體為共同被告，於當事人適格始無欠
          缺，最高法院三十七年上字第七三六六號判例意旨參照。再共有物之分割
          ，於共有人全體有法律上之利害關係，須共有人全體始得為之，故請求分
          割共有物之訴，屬於民事訴訟法第五十六條第一項所稱訴訟標的對於共同
          訴訟之各人必須合一確定，最高法院四十二年度台上字三一八號判例參照
          。是分割共有物之訴係屬必要共同訴訟，提出分割共有物之訴須以同意分
          割之人為原告，以不同意分割之人為被告，即共有人全體為當事人其訴訟
          當事人始為適格。又當事人提起民事訴訟，其當事人適格有欠缺者，毋庸
          命其補正，司法院亦著有院字第二三五一號解釋。查系爭土地其他共有人
          已於民國九十一年六月一日同意分割，並簽訂共有土地分割協議書，因被
          告庚○○○不同意分割，致使無法自行協議分割。故同意分割之共有人應
          以不同意分割之共有人庚○○○為被告，方為適法。詎其他共有人為迴避
          高額訴訟費用，乃運用不當之訴訟技巧，推由原告提起本件訴訟，而以同
          意分割之共有人己○○、辛○○、壬○○、甲○○、乙○○○等五人及不
          同意分割之共有人庚○○○為被告。此由其他共有人於九十一年六月一日
          所簽訂分割協議書，及原告第一次開庭後所提出之分割方案，均可證明被
          告庚○○○以外之其他共有人為同意分割之共有人，僅被告庚○○○不同
          意分割。是本件原告起訴當事人適格顯有欠缺，應裁定駁回原告之訴訟。
    （三）如未能駁回本件訴訟，則同意由法院裁判合併分割，對附圖所示分割方案
          沒有意見，因被告庚○○○沒有找補的問題，所以對找補標準不表示意見
          。又裁判費應由原告負擔，其餘費用才由兩造依應有部分比例負擔。
    三、證據：提出系爭土地分割協議書一件。
丙、本院依職權囑託彰化縣彰化地政事務所測量現場並製作分割方案圖。
    理    由
一、原告起訴主張：系爭土地為兩造所共有，應有部分均分別為：原告十二分之一，
    被告辛○○、壬○○各負擔四分之一，被告庚○○○一八０分之一五，被告乙○○○、甲○○各二四分之一，被告己○○一八０分之四五。系爭土地並無物之使
    用目的不分割之情形，亦未訂有不分割期限，茲因未能協議分割，爰依民法第八
    百二十三條第一項規定，請求判決合併分割系爭土地等語。被告辛○○、壬○○
    、乙○○○、甲○○、己○○均同意合併分割。被告庚○○○則以：本件應以系
    爭土地全部客觀價值計算裁判費，故原告起訴僅繳納其應有部分之裁判費，顯有
    不足，應予駁回；又分割共有物為固有必要共同訴訟，應由同意分割之公同共有
    人一同起訴，並以反對分割之其他公同共有人全體為共同被告，系爭土地除被告
    庚○○○以外，其他共有人均同意分割，故僅以其中一共有人為原告，當事人適
    格顯有欠缺，應裁定駁回原告之訴，如未駁回，則同意由法院裁判合併分割，但
    裁判費應由原告負擔，其餘費用才由兩造依應有部分比例負擔等語置辯。
二、按各共有人，得隨時請求分割共有物。但因物之使用目的不能分割或契約訂有不
    分割之期限者，不在此限。又分割之方法，不能協議決定者，法院得因任何共有
    人之聲請，命為分配。民法第八百二十三條第一項、第八百二十四條第二項分別
    定有明文。查原告主張系爭土地為兩造所共有，應有部分均分別為：原告十二分
    之一，被告辛○○、壬○○各四分之一，被告庚○○○一八０分之一五，被告乙○○○、甲○○各二四分之一，被告己○○一八０分之四五，系爭土地並無物之
    使用目的不分割之情形，亦未訂有不分割期限，惟兩造未能協議分割等事實，業
    據其提出土地登記謄本、地籍圖謄本各一件為證，且為被告所不爭執，自堪信為
    真實。被告庚○○○雖辯稱本件訴訟當事人不適格，且僅繳納部分裁判費，應予
    駁回云云，惟依上開民法第八百二十四條第二項之規定，法院得因任何共有人之
    聲請而為分配，自非以由同意之人為原告起訴，而反對之人為被告，始得裁判分
    割共有物，至被告所引最高法院三十七年上字第七六三三號判例意旨，固指明請
    求分割公同共有物事件之當事人適格，應為同意分割之公同共有人為原告，本件
    原告與其他共有人既非公同共有關係，自無與其他有人一同為原告之必要，被告
    辯稱應以同意分割之人為原告，本件當事人不適格云云，自不足採。又核定訴訟
    標的之價額，以起訴時之交易價額為準，無交易價額者，以原告就訴訟標的之利
    益為準，民事訴訟費用法第四條第二項定有明文，是請求分割共有物之訴，訴訟
    標的價額之計算，應以原告在第一審起訴時因分割所受利益之客觀價額為準，被
    告庚○○○辯稱應以全部之價額計算裁判費，故原告繳納之裁判費不足，應予駁
    回云云，亦無可採。從而，原告依民法第八百二十三條第一項、第八百二十四條
    第二項之規定，請求判決分割共有物，核無不合，應予准許。
三、次按法院裁判分割共有物，須斟酌各共有人之利害關係，使用情形，共有物之性
    質及價值、經濟效用、符合公平經濟原則，其分割方法始得謂為適當。又以原物
    為分配時，如共有人中，有不能按其應有部分受分配者，得以金錢補償之，民法
    第八百二十四條第三項定有明文。查系爭土地合併後略呈方形，東邊經由相鄰土
    地得通行至彰化市○○路，南邊及北邊均有既成巷道可供通行，其中系爭土地如
    附圖所示編號Ｇ１、Ｇ２部分則為北邊既有巷道用地，又兩造於其上分別建有二
    樓加強磚造房屋、磚造水泥瓦房屋等情，業經本院會同彰化縣彰化地政事務所人
    員勘測現場，分別製有勘驗筆錄、複丈成果圖在卷可按。本院斟酌下述情形認：
    （一）系爭十六筆土地共有人、地目、應有部分均相同，有土地登記謄本可稽，
    原告及被告被告辛○○、壬○○、乙○○○、甲○○、己○○均同意合併分割，
    被告庚○○○亦同意由法院裁判合併分割系爭土地，則原告請求合併分割系爭土
    地，應予准許。（二）被告乙○○○、甲○○表示分割後願意保持共有，兩造亦
    均同意依附圖所示方案分割，而依附圖所示方案分割，與現在各共有人使用位置
    相符，兩造之建物均得予保留，且均有道路可供通行，至系爭土地如附圖編號Ｇ
    １、Ｇ２部分，因係供現有道路使用，顯不能分割為單獨所有，自應由兩造繼續
    保持共有。又就系爭土地合併分割後之地形觀之，兩造取得之部分均為方形或長
    方形土地，亦有利日後房屋之改建。是依附圖所示方案分割，應屬公平合理，且
    能增進土地之價值，而有利於各共有人之利益，爰分割為如主文第一項所示。（
    三）惟依附圖分割，兩造應分配面積與分配面積相較，除被告庚○○○面積相符
    外，被告辛○○、壬○○、己○○分配面積均有增加，而原告及被告乙○○○、
    甲○○分配面積則有不足，各共有人增減之面積如均附表二所示。對此，原告及
    被告辛○○、壬○○、乙○○○、甲○○、己○○均同意以每坪二十萬元互為找
    補，本院審酌系爭土地係坐落於彰化市區，交通便利，適合商業使用，且各筆土
    地公告現值最高達每平方公尺四萬九千七百元等情，認以每坪二十萬元即每平方
    公尺六萬零五百元為找補之標準，應屬合理，則系爭土地分割後，依兩造增減面
    積及上述標準計算，被告辛○○、壬○○、己○○應補償之金額，原告與被告乙○○○、甲○○應受補償之金額，分別如附表二所示。爰就兩造因本件分割而增
    加或減少應分配土地之面積應補償之金額，判決如主文第二項所示。
四、本件被告與原告不能達成分割之協議，是被告之行為按當時之訴訟程度，應為主
    張或防衛權利所必要，爰命勝訴之原告負擔一部之訴訟費用。至被告庚○○○辯
    稱其不須負擔裁判費云云，惟本件既係因兩造未能協議分割分割系爭土地而有起
    訴之必要，被告庚○○○亦未證明本件原告毋庸起訴或本件裁判費之支出並非必
    要，則其辯稱僅由原告負擔裁判費云云，自有未洽，併此敘明。
五、據上論結，原告之訴為有理由，依民事訴訟法第七十八條、第八十一條第二款、
    第八十五條第一項但書，判決如主文。
中      華      民      國    九十二    年      六      月    二十七    日
                                    臺灣彰化地方法院民事第二庭
~B法      官  羅秀緞
右為正本係照原本作成。
如對本判決上訴須於判決送達後廿日內向本院提出上訴狀。
~B法院書記官  黃當易
中      華      民      國    九十二    年      六      月     三十      日
~FO
~T40
  附表一
┌──┬──────────────┬──┬───────┐
│編號│    地              號      │地目│  面      積  │
├──┼──────────────┼──┼───────┤
│ 一 │彰化縣彰化市○○段八六五地號│ 建 │一八八平方公尺│
├──┼──────────────┼──┼───────┤
│ 二 │同右段八六五之一地號        │ 建 │    四平方公尺│
├──┼──────────────┼──┼───────┤
│ 三 │同右段八六八地號            │ 建 │  二一平方公尺│
├──┼──────────────┼──┼───────┤
│ 四 │同右段八六九地號            │ 建 │  二九平方公尺│
├──┼──────────────┼──┼───────┤
│ 五 │同右段八六九之一地號        │ 建 │    二平方公尺│
├──┼──────────────┼──┼───────┤
│ 六 │同右段八七０地號            │ 建 │    一平方公尺│
├──┼──────────────┼──┼───────┤
│ 七 │同右段八七一地號            │ 建 │    五平方公尺│
├──┼──────────────┼──┼───────┤
│ 八 │同右段八七一之一地號        │ 建 │    二平方公尺│
├──┼──────────────┼──┼───────┤
│ 九 │同右段八七二地號            │ 建 │  二六平方公尺│
├──┼──────────────┼──┼───────┤
│ 十 │同右段八七三地號            │ 建 │  二八平方公尺│
├──┼──────────────┼──┼───────┤
│十一│同右段八七四地號            │ 建 │  二二平方公尺│
├──┼──────────────┼──┼───────┤
│十二│同右段八七五地號            │ 建 │  四六平方公尺│
├──┼──────────────┼──┼───────┤
│十三│同右段八七五之一地號        │ 建 │    三平方公尺│
├──┼──────────────┼──┼───────┤
│十四│同右段八七六地號            │ 建 │  二二平方公尺│
├──┼──────────────┼──┼───────┤
│十五│同右段八七七地號            │ 建 │  一九平方公尺│
├──┼──────────────┼──┼───────┤
│十六│同右段八七七之一地號        │ 建 │    二平方公尺│
└──┴──────────────┴──┴───────┘
  附表二
┌────┬──────┬──────┬──────┬────────────┬────────────┐
│共 有 人│應分配面積  │分配面積    │  增減面積  │ 應補償或受補償之金額   │受補償人及金額          │
│姓    名│（平方公尺）│（平方公尺）│（平方公尺）│ （新台幣）             │ （新台幣）             │
├────┼──────┼──────┼──────┼────────────┼────────────┤
│辛○○  │一０二‧五  │一０三‧七八│增加一‧二八│應補償七萬七千四百四十元│原告三萬八千七百二十元  │
│        │            │            │            │                        │被告乙○○○、甲○○各為│
│        │            │            │            │                        │一萬九千三百六十元      │
├────┼──────┼──────┼──────┼────────────┼────────────┤
│壬○○  │一０二‧五  │一０三‧七八│增加一‧二八│應補償七萬七千四百四十元│原告三萬八千七百二十元  │
│        │            │            │            │                        │被告乙○○○、甲○○各為│
│        │            │            │            │                        │一萬九千三百六十元      │
├────┼──────┼──────┼──────┼────────────┼────────────┤
│庚○○○│三四‧一七  │  三四‧一七│０          │０                      │                        │
├────┼──────┼──────┼──────┼────────────┼────────────┤
│丁○○  │三四‧一六  │  三三‧三二│減少０‧八四│應受補償五萬零八百二十元│                        │
├────┼──────┼──────┼──────┼────────────┼────────────┤
│乙○○○│三四‧一七  │    三一‧五│減少二‧六七│應受補償十六萬一千五百三│                        │
│、甲○○│            │            │            │十五元                  │                        │
├────┼──────┼──────┼──────┼────────────┼────────────┤
│己○○  │一０二‧五  │一０三‧四五│增加０‧九五│應補償五萬七千四百七十五│原告二萬八千七百三十五元│
│        │            │            │            │元                      │被告乙○○○、甲○○各為│
│        │            │            │            │                        │一萬四千三百七十元      │
├────┴──────┴──────┴──────┴────────────┴────────────┤
│註一：兩造應分配面積係扣除道路部分面積後，依應有部分計算。                                            │
│註二：找補標準以每坪新台幣二十萬元即每平方公尺為新台幣六萬零五百元計算。                              │
└───────────────────────────────────────────────────┘


司法院資訊處製作；財團法人民間司法改革基金會備份。
